【裁判字號】    96,上訴,3151
【裁判日期】    970117
【裁判案由】    偽造文書等
【裁判全文】
臺灣高等法院臺中分院刑事判決        96年度上訴字第3151號
上  訴  人
即  被  告  乙○○
上列上訴人因偽造文書等案件，不服臺灣臺中地方法院96年度訴
字第2998號中華民國96年11月14日第一審判決（起訴案號：臺灣
臺中地方法院檢察署96年度偵緝字第2665、2666號），提起上訴
，本院判決如下：
    主    文
原判決撤銷。
乙○○幫助意圖為自己不法之所有，以詐術使人將本人之物交付
，處有期徒刑肆月，如易科罰金，以新臺幣壹仟元折算壹日；又
偽造公印文，處有期徒刑肆月，如易科罰金，以新臺幣壹仟元折
算壹日，扣案偽造之「吳家志」國民身分證壹張沒收。主刑部分
應執行有期徒刑陸月，如易科罰金，以新臺幣壹仟元折算壹日。
    犯罪事實
一、乙○○因缺錢花用，明知郵局之帳戶存摺、提款卡，在交易
    上係具有重要憑信之文件，且具有屬人性，其可預見他人使
    用其所有之銀行存摺、提款卡，可能用於詐欺取財等一般財
    產犯罪供被害人匯款再予提領之用，其提供帳戶雖無引發他
    人萌生犯罪之確信，但仍基於縱若有人持以犯罪，亦無違反
    其本意之幫助他人詐欺取財不確定犯意，於民國95年8月9日
    先向臺中縣太平郵局申請開立局號0000000號、帳號第
    0000000 號帳戶之存摺、提款卡後，旋於同日，在臺中市○
    ○路附近某處，以新臺幣（下同）8千元之代價，將前開帳
    戶存摺、提款卡及密碼交付王姓成年男子，供其作為詐騙財
    物指定匯款之帳戶，以此方式幫助他人詐騙財物。該王姓成
    年男子或其所屬詐欺集團某不詳成員即利用乙○○所提供之
    郵局帳戶為工具，於95年8月24日14時許，以電話向丙○○
    詐稱其之前申請之款項150萬元已撥入其帳戶內，要求丙○
    ○使用台新國際商業銀行板南分行（下稱台新銀行）之存摺
    ，前往台新銀行辦理語音約定轉帳功能，使丙○○陷於錯誤
    ，將其帳戶內750,541元匯入乙○○所有上開帳戶內，致受
    有損害。嗣丙○○查證後發覺受騙，經報警處理，始循線查
    悉上情。
二、乙○○因缺錢花用，為獲取不法報酬，復與一真實姓名年籍
    不詳之成年人共同基於偽造公印文、進而偽造特種文書、再
    據以行使偽造特種文書之犯意聯絡，於95年10月間某日，由
    乙○○先交付其照片予該姓名年籍不詳之人，旋由該姓名年
    籍不詳之人，在不詳地點，將乙○○之照片貼在「吳家志」
    之國民身分證上，再以不詳方式偽造「內政部印」之公印文
    1枚於該證件上，而偽造「吳家志」之國民身分證1張，致生
    損害於國家對公印文之管理及戶政機關對於核發國民身分證
    管理之正確性。嗣該姓名年籍不詳之成年人將偽造完成之「
    吳家志」國民身分證1張，於同年10月23日上午10時許交付
    乙○○，乙○○旋於同日上午11時許，持該偽造之國民身分
    證，前往臺中縣太平市○○路○段48號之土地銀行太平分行
    ，將該國民身分證交予土地銀行行員申辦開立帳戶而行使之
    ，致生損害於吳家志及戶政機關對於核發國民身分證管理之
    正確性。嗣經土地銀行行員李文琴察覺有異而報警查獲。
三、案經臺中縣警察局霧峰分局報請臺灣臺中地方法院檢察署檢
    察官偵查起訴。
    理    由
一、證據能力方面：被告以外之人於審判外之陳述，雖不符前4
    條之規定，而經當事人於審判程序同意作為證據，法院審酌
    該言詞陳述或書面陳述作成時之情況，認為適當者，亦得為
    證據；當事人、代理人或辯護人於法院調查證據時，知有第
    159條第1項不得為證據之情形，而未於言詞辯論終結前聲明
    異議者，視為有前項之同意，刑事訴訟法第159條之5定有明
    文。本案下列引為證據之證人陳述及書證，被告均不爭執其
    證據能力，且以之作為證據並無不當，依上揭法條之規定，
    自均有證據能力，先予敘明。
二、上揭犯罪事實，業據上訴人即被告（下稱被告）乙○○於警
    詢、偵查、原審及本院審理中均坦承不諱，核與被害人丙○
    ○指訴及證人李文琴證述之情節相符，且有臺中縣太平郵局
    局號0000000號、帳號第0000000號帳戶之帳戶申請書1份、
    客戶歷史交易清單3紙、存摺影本1紙、被害人李淑芬設於台
    新銀行之綜合存款存摺影本1份在卷可稽，復有偽造之「吳
    家志」國民身分證1張扣案可證。堪信被告之自白與事實相
    符。本件事證明確，被告犯行堪予認定。
三、對被告論罪之說明：
  (一)按刑法上之幫助犯，係對於犯罪與正犯有共同之認識，而以
    幫助之意思，對於正犯資以助力，而未參與實施犯罪之行為
    者而言（最高法院75年度臺上字第1509號、88年度臺上字第
    1270號判決意旨參照）。是如未參與實施犯罪構成要件之行
    為，且係出於幫助之意思提供助力，即屬幫助犯。查前揭真
    實姓名、年籍均不詳之王姓成年男子於意圖為自己不法所有
    之犯意，以上述之方式，使上述被害人陷於錯誤，因而交付
    本人之財物，該不詳之成年人係犯刑法第339條第1項之詐欺
    取財罪。被告基於幫助詐欺之不確定故意，提供上開帳戶之
    存摺、金融卡、密碼作為匯款專戶，幫助其集團成員等不詳
    姓名年籍者共同詐取被害人之款項，核被告所為，係犯刑法
    第30條第1項前段、第339條第1項之幫助詐欺取財既遂罪。
    被告提供帳戶幫助他人犯詐欺取財罪，為從犯，本院衡其犯
    罪情節較正犯為輕，依刑法第30條第2項規定，按正犯之刑
    減輕之。至上揭詐欺集團成員等人，為前開詐欺取財犯行，
    有犯意聯絡及行為分擔，固均為共同正犯，惟幫助犯係從犯
    ，從屬正犯而成立，並非實施正犯，當無「幫助共同」可言
    （司法院70廳刑一字第1104號函亦同此見解），附此敘明。
  (二)按刑法第218條第1項所稱之公印，係表示公務機關或機關長
    官資格及其職務之印信而言，即俗稱之大印及小官章（最高
    法院71年台上字第1831號判例參照）。本件扣案之偽造「吳
    家志」國民身分證上之「內政部印」，係屬刑法第218條第1
    項所規定之公印文，且係偽造之公印文，核被告所為如犯罪
    事實欄二所示犯行，係犯刑法第218條第1項偽造公印文罪（
    尚無證據證明被告有偽造公印之犯行）。被告此部分犯行，
    與上開不詳姓名之成年男子間，有犯意聯絡及行為分擔，為
    共同正犯。又按刑法第212條所定「關於品行、能力、服務
    或其他相類之證書、介紹書」，係指除例示性規定以外，所
    有公私立機關所發給有關品行、能力、服務或其他相類之證
    書、介紹書而言，屬概括性規定，故國民身分證係屬刑法第
    212條關於身分、能力之證書，而本件偽造「吳家志」國民
    身分證1張，其正面顯示有偽造之「內政部印」1枚，可認該
    偽造之「內政部印」1枚，係偽造之「吳家志」國民身分證
    之構成部分，則被告偽造公印文後，進而偽造「吳家志」國
    民身分證之特種文書，復加以行使，其行使偽造特種文書之
    低度行為，為偽造公印文之重度行為所吸收，不另論罪。檢
    察官認被告所犯行使偽造特種文書罪與偽造公印文罪應予分
    論併罰，尚有未洽，因此部分有低度行為與重度行為之吸收
    關係，被告所犯行使偽造特種文書罪部分，爰不另為無罪之
    諭知，附此敘明。
  (三)被告所犯幫助詐欺、偽造公印文2罪，犯意各別，行為互殊
    ，應予分論併罰。
  (四)另按中華民國九十六年罪犯減刑條例第5條規定，本條例施
    行前，經通緝而未於中華民國96年12月31日以前自動歸案接
    受偵查、審判或執行者，不得依本條例減刑。本案被告所犯
    上開案件雖均係在96年4月24日以前，惟被告因本案於減刑
    條例96年7月16日施行前之96年5 月8 日經通緝，嗣於同年
    8月17日為警緝獲，有臺灣臺中地方法院檢察署96年5 月8
    日中檢輝偵宿緝字第2253號通緝書、臺中市警察局第四分局
    96年8月18日中分四偵字第0960022038號通緝案件報告書各
    1份在卷可稽。本件被告既於上開減刑條例施行前遭通緝後
    緝獲到案，而未於中華民國96年12月31日以前自動歸案接受
    偵查，自無中華民國九十六年罪犯減刑條例適用之餘地，併
    予敘明。
四、原審對被告論罪科刑，本非無見，惟(一)被告與上開不詳姓名
    之成年男子共同偽造「內政部印」之公印文1枚於該證件上
    而偽造「吳家志」之國民身分證1張，已致生損害於國家對
    公印文之管理及戶政機關對於核發國民身分證管理之正確性
    ，原審判決疏未審酌此情而未加載明，自有未合。(二)被告偽
    造公印文後，進而偽造「吳家志」國民身分證之特種文書，
    復加以行使，其行使偽造特種文書之低度行為，為偽造公印
    文之重度行為所吸收，不另論罪。惟原審認被告所犯偽造公
    印文、行使偽造特種文書2罪應予分論併罰，尚有未洽。被
    告提起上訴略謂其所犯合於減刑條件，原審未予適用，有所
    違誤云云，雖無理由，惟原審判決既有上開可議之處，應由
    本院予以撤銷改判。爰審酌被告前無不良素行紀錄，有臺灣
    高等法院被告前案紀錄表附卷可稽，其係智識成熟之成年人
    ，對於詐騙集團收受他人帳戶以遂行詐騙目的之手法，應知
    之甚詳，竟提供帳戶予不法份子使用，幫助行詐者遂行取財
    目的，並使之肆無忌憚，加深犯罪之猖獗，惟念及被告本身
    並未實際參與本件詐欺取財之犯行，責難性較小，而被告犯
    後固未與被害人達成和解，惟始終坦承犯行，顯有悔悟之意
    ，態度良好，又其共同偽造公印文、行使偽造特種文書影響
    公益匪淺，惟幸未遂行申請帳戶之目的，犯罪所生損害尚未
    太大等一切情狀，量處如主文所示之刑，並定其應執行刑及
    諭知易科罰金之折算標準，以資懲儆。扣案之偽造「吳家志
    」國民身分證1張，係被告與共犯所有供犯罪用之物，應併
    予宣告沒收。至偽造「內政部印」之公印文1枚，已成為偽
    造「吳家志」國民身分證之一部分，為該偽造「吳家志」國
    民身分證沒收諭知效力所及，無庸再依刑法第219條規定諭
    知沒收，附此敘明。另本案僅能證明上開「內政部印」公印
    文係真實姓名、年籍不詳之成年人以不詳方式所偽造，該印
    文之偽造方式如何，無法究明，尚無從遽認係以偽造之「內
    政部印」印章所製作，自不生併予宣告沒收偽造印章之問題
    ，附此敘明。
據上論斷，應依刑事訴訟法第369條第1項前段、第364條、第299
條第1項前段、第28條、第30條、第339條第1項、第218條第1項
、刑法第41條第1項前段、第38條第1項第1款，刑法施行法第1條
之1第1項、第2項前段，判決如主文。
本案經檢察官甲○○到庭執行職務。
中    華    民    國    97    年    1     月    17    日
            刑事第七庭  審判長法  官  林  榮  龍
                              法  官  林  欽  章
                              法  官  鄭  永  玉
上列正本證明與原本無異。
如不服本判決應於收受送達後十日內向本院提出上訴書狀，其未
敘述上訴之理由者並得於提起上訴後十日內向本院補提理由書（
均須按他造當事人之人數附繕本）。
                                書記官    瑞  芳
中    華    民    國    97    年    1    月     17   日


司法院資訊處製作；財團法人民間司法改革基金會備份。
